【裁判字號】    94,上易,295
【裁判日期】    950110
【裁判案由】    損害賠償
【裁判全文】
臺灣高等法院民事判決                 94年度上易字第295號
上  訴  人  甲○○
訴訟代理人  林明正律師
複 代 理人  陳伊甄律師
訴訟代理人  陳國顏
被 上 訴人  乙○○
訴訟代理人  連阿長律師
複 代 理人  詹德柱律師
上列當事人間損害賠償事件，上訴人對於中華民國94年2月16日
臺灣士林地方法院92年度訴字第1368號第一審判決提起上訴，本
院於94年12月27日言詞辯論終結，判決如下：
    主  文
上訴駁回。
第二審訴訟費用由上訴人負擔。
    事實及理由
一、被上訴人起訴主張：坐落台北縣淡水鎮○○街30號12樓、13
    樓房屋為其所有，於民國（下同）89年間花費新台幣（下同
    ）700萬元完成內部裝潢。坐落同址30號14樓、15樓房屋則
    為上訴人所有，兩造均為系爭公寓大廈區分所有權人。上訴
    人所有14樓房屋因地板積水，迄至92年10月3日尚積水達6公
    分，致被上訴人所有之13樓房屋頂板終日承受滲水之苦，並
    使上訴人房屋內部裝潢脫落、檜木裝潢因泡水而腐爛、美術
    燈因滲水鏽蝕，其餘裝潢亦有水漬現象。依公寓大廈管理條
    例第10條，上訴人有修繕維護其專有部分之義務，因上訴人
    已於訴訟進行中將漏水修復完畢，爰依民法第191條規定求
    為命上訴人應給付被上訴人300萬元之判決。
二、上訴人則以：系爭房屋係上訴人於87年間自訴外人潤泰建設
    公司購得，兩造為上、下樓層之鄰居，因漏水而生房屋修繕
    之爭議，與安全無涉，被上訴人依民法第191條請求賠償，
    非有理由。依一般經驗法則，從共同壁內及樓地板外觀言，
    並無法判斷管線是否損害，並無任一方故意或過失之期待可
    能性，依公寓大廈管理條例第12條之規定，專有部分之共同
    壁及樓地板內水管之管線之維修，以雙方共同維修、分擔各
    半費用為原則，除能證明係可歸責於區分所有權之事由所致
    者，始例外由其負擔。被上訴人之損害並非上訴人房屋漏水
    所造成，鑑定報告並未實際詳查漏水之原因，僅推測與14樓
    房屋有關，對於漏水之原因隻字未提，系爭鑑定報告既未說
    明漏水之原因，被上訴人自應舉證該漏水之原因係可歸責於
    上訴人。上訴人因工作重心在印尼，每月僅於系爭房屋居住
    3、4天，89年間被上訴人曾稱其房屋漏水，上訴人因無法長
    期停留，已先墊付60萬元予被上訴人，由其負責修繕回復，
    苟被上訴人所言漏水屬實，亦係其未盡修復責任所造成，與
    上訴人無關。且縱漏水之損害係上訴人造成，被上訴人於89
    年間取得上訴人交付之60萬元後，竟僅修復其壁紙，未修復
    漏水，其對於損害之發生亦與有過失等語，資為抗辯。
三、原審判命上訴人給付被上訴人694,618元，並以供擔保為條
    件之准免假執行宣告，上訴人不服，提起上訴，上訴聲明為
    ：(一)原判決關於命上訴人給付被上訴人694,618元及其法定
    遲延利息部分與該部分假執行之宣告暨負擔訴訟費用部分之
    裁判均廢棄。(二)上開廢棄部分，被上訴人在第一審之訴駁回
    。(三)第一、二審訴訟費用由被上訴人負擔。被上訴人就其敗
    訴部分，未據聲明不服，此部分已告確定，其答辯聲明為：
    上訴駁回，第二審訴訟費用由上訴人負擔。
四、經依民事訴訟法第436條、第270條之1第1項第3款規定，整
    理並協議兩造不爭執點及簡化爭點如下：
（一）兩造不爭之事實：
  １、坐落臺北縣淡水鎮○○街30號12樓、13樓之房屋為被上訴
      人所有；坐落臺北縣淡水鎮○○街30號14樓、15樓之房屋
      則為上訴人所有，兩造均為公寓大廈之區分所有權人。上
      開房屋為鋼筋水泥建築，耐用年數為50年。
  ２、89年間被上訴人所有上開房屋曾有漏水情形，經兩造協調
      後由上訴人給付被上訴人60萬元。92年間被上訴人所有之
      上開房屋13樓頂板又有滲水情形，致被上訴人房屋內部裝
      潢脫落、檜木裝潢因泡水而腐爛、美術燈因滲水而鏽蝕，
      其餘裝潢亦有水漬現象。
  ３、被上訴人所有之上開房屋係於89年4月14日裝潢完成，如
      須計算折舊，同意由該日起算。
  ４、被上訴人所有上開房屋經台北市建築師公會鑑定結果，修
      復費用共724,950元，其中材料費為437,830元，工資為
      287,120元。
（二）兩造之爭點：
  １、被上訴人上開房屋漏水之損害，是否為可歸責於上訴人之
      原因所造成？
  ２、如是，被上訴人是否與有過失？
  ３、如上訴人應負損害賠償責任，其應賠償之金額為何？
五、本院依整理並協議簡化爭點，斟酌全辯論意旨及調查證據之
    結果所為之判斷如下：
（一）被上訴人上開房屋漏水之損害，是否為可歸責於上訴人之
      原因所造成？
  １、查上訴人所有系爭14樓房屋於92年10月間，其地板下確有
      積水，此有攝於92年10月3日之照片乙幀在卷可稽（見原
      審卷第11頁），而同時間被上訴人所有系爭13樓房屋之頂
      板則有滲水現象，此亦有照片多幀在卷足憑（見原審卷第
      12頁至第23頁），而本件經原審送請台北市建築師公會鑑
      定結果，亦認「(一)會勘時，在13樓起居室頂上樓板、樑面
      及管道間牆面均明顯有漏水、滲水所遺留水漬，故可確認
      有漏水或滲水情形，其滲、漏程度已造成部分壁紙污損，
      木造平頂及牆地面等均有待更換以回復原狀。(二)依據現場
      勘查得知，13樓、14樓交接處之混凝土板面均有明顯水漬
      痕跡，研判漏水、滲水應與淡水鎮○○街30號14樓房屋有
      關。．．」、「標的物第14樓房屋地板下之板、梁均有多
      處滲水所留漬痕跡，故14樓房屋負有因果關係之責任。」
      等語，有台北市建築師公會鑑定報告書鑑定結果，及該公
      會93年10月15日93（十三）會字第1385號函在卷可考（見
      原審卷第48頁、第175頁），被上訴人主張其因上訴人房
      屋之樓地板積水滲漏，致其房屋頂板滲水，應屬非虛。
  ２、上訴人雖主張上開鑑定報告並未實際詳查漏水之原因，僅
      推測與14樓房屋有關，並未說明漏水之原因，鑑定報告既
      未說明漏水原因，自不足證明漏水之原因係可歸責於伊，
      伊不用負責云云，惟查台北市建築師公會現場勘察時，上
      訴人所有該14樓房屋正在拆除整修當中，其廚房原有可能
      漏、滲水處已遭拆除或破壞，台北市建築師公會因認追查
      其漏、滲水原因在失去現場求證下，恐研判有失真之虞，
      故而未明確記載漏水原因等情，已據台北市建築師公會載
      明於上開鑑定報告書鑑定結果中。又台北市建築師公會會
      勘當時，上訴人正將樓地板拆除整修，及更換修理廚房給
      水管線，亦有照片附於鑑定報告中可稽（見原審卷第70頁
      至第72頁）。而被上訴人13樓之房屋頂板於上訴人14樓之
      房屋整修地板及更換修理廚房給水管線後，已停止滲漏現
      象，為兩造所不爭，則被上訴人所有13樓房屋頂板之滲漏
      ，係上訴人14樓房屋給水管線之問題所造成，應堪認定，
      上訴人以鑑定報告未詳載漏水原因，抗辯被上訴人13樓房
      屋頂板之滲水，非其14樓房屋所造成，應無可取。
  ３、按土地上之建築物或其他工作物所致他人權利之損害，由
      工作物之所有人負賠償責任，但對於設置或保管並無欠缺
      ，或損害非因設置或保管有欠缺，或於防止損害之發生，
      已盡相當之注意者，不在此限，民法第191條第1項定有明
      文。又按前開法條所謂設置有欠缺，係指土地上之建築物
      或其他工作物，於建造之初即存有瑕疪而言。所謂保管有
      欠缺，係指於建造後未善為保管，致其物發生瑕疪而言（
      最高法院50年臺上字第1464號判例參照）。又專有部分之
      修繕、管理、維護，由各該區分所有權人為之，公寓大廈
      管理條例第10條第1項亦有明文，則上訴人就其專有之14
      樓、15樓部分，如未盡修繕、管理、維護責任致他人受有
      損害，其就建築物之保管自有欠缺，即應依民法第191 條
      第1項規定負損害賠償責任，上訴人辯稱本件為漏水爭議
      ，與「安全」無涉，被上訴人不得依民法第191條第1項請
      求賠償云云，並無足取。
  ４、上訴人雖又主張依公寓大廈管理條例第12條之規定，專有
      部分之共同壁及樓地板內水管之管線之維修，以雙方共同
      維修、分擔各半費用為原則，除能證明係可歸責於區分所
      有權之事由所致者，始例外由其負擔，被上訴人不能證明
      證明漏水之原因係可歸責伊，伊不用負責。惟本件既係上
      訴人14樓房屋之給水管線造成本件漏水，而非兩造共同使
      用之管線所造成，已如前述，上訴人既未就該管線未盡修
      繕、管理、維護之責，自屬可歸責，被上訴人主張上訴人
      應負損害賠償責任，應為可取。
（二）上訴人是否與有過失？
  １、上訴人主張其於89年間曾因被上訴人稱其房屋漏水，給付
      60萬元予被上訴人，由其負責修繕回復，被上訴人未將漏
      水修復，對於本次漏水損害亦與有過失云云。被上訴人雖
      不否認曾於89年間收受上訴人60萬元，惟辯稱該款項係上
      訴人賠償其室內裝潢因漏水損壞所受之損害，並未約定由
      其負責修繕漏水等語。按當事人主張有利於己之事實者，
      就其事實有舉證之責任，但法律別有規定，或依其情形顯
      失公平者，不在此限，民事訴訟法第277條定有明文。而
      事實有常態與變態之分，其主張常態事實者無庸負舉證責
      任，反之，主張變態事實者，則須就其所主張之事實負舉
      證責任。查於公寓大廈區分所有權人須負漏水之修繕責任
      時，由該區分所有權人自己（或僱人）修繕為常態，委由
      受損害之他人代為修繕為變態；就因漏水而受有損害之區
      分所有權人而言，其自應負賠償責任之人受領金錢作為修
      復其所受損害之費用賠償為常態，受領金錢後允為代行修
      繕為變態，準此，上訴人自應就兩造曾約定由被上訴人以
      所受領之60萬元負責修繕被上訴人房屋之漏水之事實，負
      舉證責任。被上訴人所舉證人陳鴻彥雖證稱「當時有叫他
      自己去處理好。被告已經給原告60萬元了，就是要原告把
      包括漏水及房屋損害的情形都修復好」等語，惟其亦陳稱
      其並未實際參與兩造於89年間之協調，而僅係聽聞其兄（
      即被上訴人之夫）陳述處理結果（見原審卷第144頁），
      其既未親自見聞，所為證言，自難採為有利被上訴人之認
      定。
  ２、上訴人雖辯稱因其長期不在國內，始委由上訴人處理修繕
      事宜云云，惟該漏水係發生於被上訴人屋內，未經交付鑰
      匙，外人無從進入，而證人陳鴻彥與被上訴人為二等親之
      姻親，且與兩造係同一棟大樓的住戶，已據陳鴻彥證述在
      卷（見原審卷第143頁），被上訴人之房屋如有修繕必要
      ，當無委由未持有鑰匙之且僅為鄰居關係之上訴人處理，
      而不交由有近親關係之證人陳鴻彥處理之理。上訴人以其
      長期不在國內辯稱已委由被上訴人修繕漏水云云，應無可
      取。
  ３、被上訴人雖又辯稱其於89年間給付上訴人之金額高達60萬
      元，顯已包含修繕訴人其房屋漏水之費用在內云云，惟賠
      償金額之多寡本得由當事人基於契約自由之原則自行約定
      ，且賠償數額通常與被害人受損情形息息相關，被上訴人
      主張其於89年間因上訴人房屋漏水，致其支出室內裝修費
      用690,750元，已據其提出估價單乙紙為憑，並經證人即
      89年間為被上訴人修繕因房屋頂板漏水損壞之室內裝潢之
      陳健宏證述屬實（見本院卷第48頁、第65頁），上訴人雖
      否認該估價單之真正，惟未據舉證被上訴人89年間屋內受
      損情形，其空言辯稱其89年間給付之賠償金額包括被上訴
      人應為其修繕漏水之費用云云，亦非可取。
  ５、況上訴人之房屋本身於89年間亦曾經修繕，已據證人陳鴻
      彥證述在卷（見原審卷第145頁），89年間為被上訴人進
      行修繕之證人陳健宏，亦證稱其進行修繕時已天花板已不
      再漏水，修繕期間也都無漏水現象亦無漏水（見本院卷第
      65 頁），則上訴人是否未自行修復漏水，亦非無疑，其
      辯稱已其於89年已給付被上訴人60萬元，由被上訴人負責
      修繕其房屋之漏水，被上訴人未為修復，對於本次漏水損
      害亦與有過失云云，應無可取。
（三）如上訴人應負損害賠償責任，其應賠償之金額為何？
      被上訴人所有上開房屋經台北市建築師公會鑑定結果，修
      復費用共724,950元，其中材料費為437,830元，工資為
      287,120元，有台北市建築師公會鑑定報告、93年5月14日
      93（十三）會字第0574號函、93年10月15日93（十三）會
      字第1385號函在卷可稽（見原審卷第45至72頁、第112至
      113頁、第175頁），並為兩造所不爭。按損害賠償之目的
      ，在使被害人回復損害發生前之原狀，非使被害人因此更
      受利益，故被害人因損害賠償請求權之同一原因事實而受
      有利益時，應自所受損害中扣除所得利益，以酌定損害賠
      償之範圍（最高法院79年臺上字第2392號判決意旨參照）
      。查被上訴人所有系爭房屋，係於89年4月14日裝潢完成
      ，迄發現系爭漏水損害之日（至遲於提起本件訴訟時即發
      現，故以起訴日即92年11月6日計算），已使用3年6月又
      23日，並非新品，其因修復時材料更新之費用應扣除折舊
      的。而被上訴人主張受損之「裝潢施作（含天花板、牆壁
      、地板）」，乃屬房屋設備，無單獨使用價值，依固定資
      產耐用年數表說明第4項規定，其耐用年數隨其主要設備
      （見原審院卷第205頁），而系爭房屋為鋼筋水泥建築，
      依固定資產耐用年數表，其耐用年數為50年，故臺北市建
      築師公會所估算之修復材料費437,830元，依兩造不爭之
      平均折舊法（每年折舊1/50）計算折舊後之金額應為
      407,498元（計算式詳見附表）。
六、綜上所述，本件被上訴人所受系爭13樓房屋漏水之損害，係
    上訴人就其專有之14樓部分，未盡修繕、管理、維護責任所
    致，上訴人應依民法第191條第1項規定負損害賠償責任，而
    被上訴人就本件損害之發生則並無過失。從而，被上訴人本
    於民法第191條規定，請求上訴人賠償694,618元，為有理由
    ，應予准許。原審判命上訴人如數給付，並以供擔保為條件
    准免假執行之宣告，於法並無不合。上訴意旨指摘原判決此
    部分不當，求予廢棄改判，為無理由，應予駁回。
七、本件事證已臻明確，兩造其餘之攻擊防禦方法及所提證據，
    經審酌後認均無礙判決之結果，爰不予一一論述。
八、據上論結，本件上訴為無理由，依民事訴訟法第449條第1項
    、第78條，判決如主文。
中    華    民    國    95    年    1     月    10    日
                  民事第三庭  審判長法  官  劉勝吉
                                    法  官  藍文祥
                                    法  官  張靜女
正本係照原本作成。
不得上訴。
中    華    民    國    95    年    1     月    12    日
                                    書記官    廖麗蓮
附表：
計算式：（元以下均四捨五入）
   437,830x(1-1/50)=429,073（第1 年折舊餘額）
   429,073x(1-1/50)=420,492（第2 年折舊餘額）
   420,492x(1-1/50)=412,082（第3 年折舊餘額）
   412,082x{1-(1/50)x(203/365)}=407,498
                           （203日之折舊餘額）


司法院資訊處製作；財團法人民間司法改革基金會備份。
